【裁判字號】    98,易,116
【裁判日期】    980813
【裁判案由】    詐欺
【裁判全文】
臺灣臺東地方法院刑事判決               98年度易字第116號
公  訴  人  臺灣臺東地方法院檢察署檢察官
被      告  丁○○
                  （現另案在臺灣泰源監獄泰源分監執行中）
上列被告因詐欺案件，經檢察官提起公訴（97年度偵字第1811號
），本院判決如下：
    主  文
丁○○無罪。
    理  由
一、公訴意旨略以：被告丁○○（綽號「董事長」、「大胖」）
    與余永祿（另案經法院判決確定）、真實姓名年籍不詳自稱
    「劉力彰」之成年男子、戊○○（綽號「阿牛」）、丙○○
    、甲○○、林堹玉（原名林峰玉，上列三人均已另案判決確
    定）、李芳德（冒名「李長良」）等人，共同基於意圖為自
    己不法所有之犯意聯絡，由余永祿、「劉力彰」分飾鍾明鋒
    、鍾明鋒之姪，於民國93年10月14日上午10時許，在新竹縣
    竹北市○○○路172號1樓「金銀島不動產仲介公司」，經不
    知情之庚○○仲介買主己○○，對己○○佯稱：欲出售其所
    有坐落新竹縣竹北市○○段第470地號土地等語，並出示偽
    造之上開土地所有權狀、偽造之鍾明鋒印鑑證明，致己○○
    、庚○○均陷於錯誤，己○○因而與余永祿簽訂不動產買賣
    契約書，並交付余永祿票據號碼分別為AE0000000號、AE000
    0000號及AE00 00000號，票面金額新臺幣（下同）178萬元
    、1,382萬元及2,000萬元，發票日均為93年10月14日之頭期
    款支票3紙，余永祿再將該3紙支票交付戊○○轉交被告及丙○○，被告旋與丙○○、甲○○、李芳德搭乘林堹玉所駕駛
    車牌號碼CL-950號計程車，於同日上午11時40分許至新竹市
    第一信用合作社城中分社，由林堹玉申設該銀行0000000000
    0000號帳戶，存入上開支票，轉帳至林堹玉申設之臺灣銀行
    總行00000000000號帳戶，被告隨即與丙○○、甲○○、李
    芳德再搭乘林堹玉所駕駛之上揭計程車，前往臺北市臺灣銀
    行總行提領贓款，嗣於同日下午2時許，林堹玉、李芳德進
    入臺灣銀行總行提領贓款時，為埋伏員警當場逮捕，並循線
    查獲上情。因認被告涉犯刑法第339條第1項之詐欺取財罪嫌
    云云。
二、按犯罪事實應依證據認定之，無證據不得認定犯罪事實；又
    不能證明被告犯罪或其行為不罰者，應諭知無罪之判決。刑
    事訴訟法第154條第2項、第301條第1項分別定有明文。次按
    事實之認定，應憑證據，如未能發現相當證據，或證據不足
    以證明，自不能以推測或擬制之方法，以為裁判基礎；而認
    定不利於被告之事實，須依積極證據，苟積極證據不足為不
    利於被告事實之認定時，即應為有利於被告之認定，更不必
    有何有利之證據；所謂認定犯罪事實之積極證據，雖不以直
    接證據為限，間接證據亦包括在內，然而無論直接或間接證
    據，其為訴訟上之證明，須於通常一般之人均不致有所懷疑
    ，而得確信其為真實之程度者，始得據為有罪之認定，倘其
    證明尚未達到此一程度，而有合理之懷疑存在時，自不能以
    推測或擬制之方法，以為有罪裁判之基礎，最高法院著有30
    年上字第816號、40年台上字第86號及76年台上字第4986號
    判例可參。又刑事訴訟法第161條第1項規定：檢察官就被告
    犯罪事實，應負舉證責任，並指出證明之方法。因此，檢察
    官對於起訴之犯罪事實，應負提出證據及說服之實質舉證責
    任。倘其所提出之證據，不足為被告有罪之積極證明，或其
    指出證明之方法，無從說服法院以形成被告有罪之心證，基
    於無罪推定之原則，自應為被告無罪判決之諭知，最高法院
    92年台上字第128號判例復已揭示。
三、本件公訴意旨認被告丁○○涉犯詐欺取財罪嫌，無非係以證
    人即共犯丙○○於94年11月10日警詢時；甲○○於同年10月
    4日警詢與95年1月19日偵查中之證述及其二人指認被告之口
    卡照片（前科紀錄照片）資為論據。訊據被告則堅詞否認有
    何詐欺犯行，辯稱：伊與丙○○、戊○○雖係朋友關係，然
    本件應係真實姓名、年籍不詳綽號「周仔」之男子與丙○○
    、戊○○所為，伊既不認識甲○○，也未曾至新竹市第一信
    用合作社城中分社拿取存款單、提款單或轉帳單，更未持林
    堹玉所申設之臺灣銀行帳戶存摺進行補摺，遑論參與丙○○
    、甲○○等人所屬詐欺取財集團，不知丙○○及甲○○何以
    竟為不利於伊之供述等語。
四、經查：
  (一)被告以外之人於審判外之陳述雖不符刑事訴訟法第159條之1
    至第159條之4之規定，而經當事人於審判程序同意作為證據
    ，法院審酌該言詞陳述或書面陳述作成時之情況，認為適當
    者，亦得為證據；當事人、代理人或辯護人於法院調查證據
    時，知有刑事訴訟法第159條第1項不得為證據之情形，而未
    於言詞辯論終結前聲明異議者，視為有前項之同意，同法第
    159條之5定有明文。核其立法意旨在於傳聞證據未經當事人
    之反對詰問予以核實，原則上先予排除。惟若當事人已放棄
    反對詰問權，於審判程序中表明同意該等傳聞證據可作為證
    據，基於尊重當事人對傳聞證據之處分權，及證據資料愈豐
    富，愈有助於真實發見之理念，且強化言詞辯論主義，使訴
    訟程序得以順暢進行，上開傳聞證據亦均具有證據能力。本
    件判決以下所引用檢察官所舉之各項供述證據，業經本院於
    準備程序及審理時提示被告丁○○均表示無意見，同意作為
    證據使用，並捨棄對證人即共犯戊○○、丙○○及林堹玉之
    對質詰問權（參見本院卷第20頁背面、59及99頁），迄於言
    詞辯論終結前亦未聲明異議，本院審酌該等證據之取得過程
    並無瑕疵，與本案待證事實間復具有相當之關聯性，以之作
    為證據尚無不當，自有證據能力。
  (二)按刑事訴訟法第156條第2項規定：被告或共犯之自白，不得
    作為有罪判決之唯一證據，仍應調查其他必要之證據，以察
    其是否與事實相符。其立法意旨乃在防範被告或共犯自白之
    虛擬致與真實不符，故對自白在證據上之價值加以限制，明
    定須藉補強證據以擔保其真實性。所謂補強證據，係指除該
    自白本身之外，其他足以證明該自白之犯罪事實確具有相當
    程度真實性之證據而言，雖所補強者，非以事實之全部為必
    要，但亦須因補強證據之質量，與自白之相互利用，足使犯
    罪事實獲得確信者，始足當之（最高法院96年度臺上字第52
    51號判決意旨參照）。本件證人即共犯丙○○於94年11月10
    日警詢時固證稱：除警方所提示之成員外，伊想起來另有一
    位丁○○（綽號「董事長」）曾參與93年8月10日「徐梅英
    」土地詐騙案、同年10月14日「鍾明鋒」土地詐騙案及94年
    l月11日「高武男」土地詐騙案，伊是經丁○○介紹認識周
    姓男子，而共同參與犯案；警方提示丁○○之前科紀錄照片
    供伊指認，該丁○○即為綽號「董事長」之人云云；另證人
    即共犯甲○○於94年10月4日警詢及翌（95）年1月19日偵查
    中固證稱：伊與戊○○以電話相約於93年8月初某日，在臺
    北縣土城市○○路與明德路口之肯德基速食店門口見面，當
    時戊○○帶另三人走近，並叫伊跟那三人前往桃園縣中壢市
    新光三越百貨公司旁之公園等候，伊認識其中一位綽號「董
    事長」之男子，但不清楚其真實身分；警方提示丁○○之口
    卡照片供伊指認，就是當時與伊同車前往桃園縣中壢市新光
    三越百貨公司旁之公園等戊○○、丙○○，綽號「董事長」
    之男子本人無誤，伊與「董事長」不熟，第一次是在上述93
    年8月初見面，嗣於同年10月間詐騙竹北假土地買賣案時，
    丁○○親自至新竹第一信用合作社（林堹玉開戶處）拿存款
    單、提款單及轉帳單給丙○○填寫被害人所開立之支票，再
    交林堹玉進入新竹第一信用合作社將騙取之贓款轉至臺灣銀
    行總行林堹玉之帳戶，伊與丙○○、丁○○、林堹玉、李長
    良同車前往臺北臺灣銀行總行，至仁愛路途中，丙○○叫丁○○持林堹玉臺灣銀行總行存摺去補摺，以確定是否有轉帳
    成功；伊有開車載李長良、林堹玉及另乙名男子，約40幾歲
    到臺灣銀行，戊○○向伊借用朋友帳戶供領錢，伊就找林堹
    玉先去臺灣銀行開戶，戊○○表示因金額比較大，怕會被林
    堹玉私吞，所以找伊與林堹玉一起去，至於「李長良」是與
    另乙名伊不認識之人一起過來的，該名到臺灣銀行之不詳男
    子就是丁○○，亦即綽號「董事長」之人，警方所提示丁○○檔案照片，此人就是伊開車載到臺灣銀行之另名年約40歲
    之男子，當時該男子在車上沒講什麼，伊與其不熟，到了仁
    愛路的銀行，該男子說要看看帳戶裡有沒有錢，也是該男子
    拿提款單、轉帳單、存款單給林堹玉云云。
  (三)惟查，本件除證人即共犯丙○○、甲○○前揭指訴外，其餘
    證人即共犯戊○○、余永祿、林堹玉、李芳德與證人即被害
    人庚○○、己○○，自始至終均未提及被告或綽號「董事長
    」之不詳男子，遑論參與公訴意旨所指上揭詐欺取財犯行，
    而證人即共犯丙○○前此已迭於94年7月21日、同年月22日
    、同年8月24日、同年9月20日及同年8月24日，歷五次之警
    詢及檢察官訊問；證人即共犯甲○○前此亦迭於94年7月21
    日與同年月22日，歷三次之警詢及檢察官訊問，俱未曾提及
    被告或綽號「董事長」之男子確實有參與前揭詐欺取財犯行
    ，迨案發經年後，始為前揭不利被告之供述，則證人即共犯
    丙○○於94年11月10日警詢時；甲○○於同年10月4日警詢
    及95年1月19日偵查中所為上開陳述是否確與事實相符，殊
    值懷疑。
  (四)退萬步言之，縱認被告曾至新竹第一信用合作社城中分社拿
    取存款單、提款單及轉帳單，並持林堹玉所申設之臺灣銀行
    總行帳戶存摺進行補摺，惟證人即共犯丙○○、甲○○就被
    告究係如何與其他共犯戊○○、余永祿、林堹玉、李芳德等
    人共組詐欺集團？彼此間如何為犯意聯絡？如何達成犯罪之
    合意？詐得之財物如何分配？各共同正犯間如何分擔犯罪行
    為？均未能明確證述，自不能以推測或擬制之方法，遽認被
    告與證人即共犯丙○○、甲○○及其等所屬詐騙集團成員間
    容有犯意聯絡及行為分擔。況證人即共犯丙○○於94年11月
    10日警詢中雖證稱被告亦曾參與93年8月10日「徐梅英」及
    94年1月11日「高武男」詐騙案云云，然此業據臺灣桃園地
    方法院檢察署檢察官以96年度偵緝字第673號為不起訴處分
    確定在案，益證證人即共犯丙○○、甲○○前揭證詞並不足
    採信。
  (五)再按刑事訴訟實務上對人之指認，乃由被害人或目擊證人指
    出實行犯罪行為之人，性質上屬供述證據。指認之正確性常
    受指認人本身觀察力、記憶力及真誠程度等因素所影響，考
    諸刑事訴訟法第159條之1至第159條之3規定被告以外之人所
    為審判外之陳述，須有可信之情況，始得作為證據之趣旨，
    是如何由指認人為適當正確之指認，應視個案之具體情況定
    之。案發後之初次指認，無論係於司法警察（官）調查或檢
    察官偵查中所為，對案件偵查之方向甚或審判心證之形成，
    常有重大之影響，自當力求慎重無訛，故除被告或犯罪嫌疑
    人係社會（地區）知名人士、與指認人熟識之人、現行犯、
    準現行犯或具顯著特徵、曾與指認人長期且近距接觸或其他
    無誤認之虞者，得單獨供指認外，皆應依訴訟制度健全國家
    之例，以「真人列隊指認」方式為之，不宜由單獨一人，或
    僅提供單一照片或陳舊相片，以供指認，更不得予以任何暗
    示、誘導，否則其踐行之指認程序即非適法，難認已具備傳
    聞法則例外之可信性要件（最高法院98年度臺上字第752及
    2843號判決意旨參照）。本件公訴意旨併引證人即共犯丙○○於94年11月10日警詢時；甲○○於同年10月4日警詢及95
    年1月19日偵查中之陳述，資為被告丁○○涉犯前揭詐欺取
    財罪嫌論據之一，而其二人上開陳述固然是依據警方所提供
    之被告口卡照片（前科紀錄照片），指認被告即為參與本件
    詐欺取財犯行綽號「董事長」之人（參見臺灣新竹地方法院
    檢察署95年度偵字第162號卷5-1第85、142頁及卷5-2第27頁
    ），然警察提供證人即共犯丙○○、甲○○指認之照片，乃
    同一被指認人之正面與側面之單一照片，即被告於88年間所
    拍攝之口卡照片，被告當時年僅35歲，與本案犯罪時即93年
    10月14日，被告已年近41歲，前後相距約6年之久，復以該
    口卡照片已甚為陳舊，且因曝光不當，影像模糊，根本無法
    清楚辨識照片中人之相貌或五官特徵，是該口卡照片可否作
    為指認照片，殊屬可疑。又警方僅提供被告之單一口卡照片
    供證人即共犯丙○○、甲○○指認，旋即詢以「警方提示丁○○口卡照片（前科紀錄照片）供你指認，你是否認識？」
    之問題，是就證人即共犯丙○○、甲○○製作警詢筆錄及指
    認被告之過程整體觀之，亦難認無暗示、誘導之嫌。況證人
    即共犯甲○○嗣經本院借提到案，於審理中經其當庭指認並
    具結證稱：伊不認識在庭上之被告，連被告的名字都沒聽過
    ，伊雖有聽過一個綽號叫「董事長」之人，但該綽號「董事
    長」之人並不是被告，綽號「董事長」者比被告高也比被告
    胖；當初在警詢時，警方是拿口卡照片供伊指認，該口卡照
    片所示之人並不是伊所說綽號「董事長」之人等語明確（參
    見本院卷第65至67頁），則證人即共犯丙○○、甲○○於警
    詢或偵查中所為指認，實難認為合乎上開例外得單獨指認之
    情形，亦即無法藉此補強、擔保其二人上開不利被告陳述之
    真實性。準此，檢察官徒以證人即共犯丙○○、甲○○上揭
    指訴，欲證明被告之犯罪行為，既存有前述之瑕疵而有合理
    懷疑，無從形成被告有罪之確信，按諸上開說明，基於無罪
    推定之原則，自應為有利被告事實之認定。
五、綜上所述，依舉證分配之法則，對於被告之成罪事項，應由
    檢察官負舉證義務，檢察官既無法舉證使本院產生無合理懷
    疑之確信心證，依罪疑唯有利於被告原則，即應對被告為有
    利之認定。此外復查無其他積極證據足以證明被告涉犯公訴
    意旨所指詐欺取財犯行，應認不能證明被告犯罪，揆諸上揭
    法條及判例意旨，自應由本院為被告無罪之諭知。
據上論斷，應依刑事訴訟法第301條第1項，判決如主文。
本件經檢察官乙○○到庭執行職務。
中    華    民    國    98    年    8     月    13    日
                  刑事第一庭  審判長法  官  蔡崇義
                                    法  官  陳義忠
                                    法  官  康文毅
以上正本證明與原本無異。
如不服本判決，應於送達後10日內，向本院提出上訴狀。（須附
繕本）
「確為逕送上級法院」
                                    書記官  高美枝
中    華    民    國    98    年    8     月    13    日


司法院資訊處製作；財團法人民間司法改革基金會備份。
